【裁判字號】    91,重訴,827
【裁判日期】    920311
【裁判案由】    分割共有物
【裁判全文】
臺灣板橋地方法院民事判決  九十一年度重訴字第八二七號
    原      告  甲○○
                              送達代收人  郭芳宜律師
    訴訟代理人  郭芳宜律師
    被      告  乙○○
                              送達代收人  蔡文彬律師
    訴訟代理人  徐家福律師
右當事人間請求分割共有物事件，本院判決如左：
    主      文
兩造共有之坐落台北縣新莊市○○段七五二地號土地、面積二百五十二點七九平方公
尺所有權全部，及地上建物建號三○二號即門牌號碼台北縣新莊市○○路六十七巷四
十四號房屋所有權全部（含第一層、第二層及加蓋之第三層、樓頂鐵皮屋）應予變賣
分割，並以賣得之價金按各二分之一之比例分配之。
原告其餘之訴及該部分假執行之聲請均駁回。
訴訟費用由被告負擔二分之一，餘由原告負擔。
    事      實
甲、原告方面：
一、聲明：
  （一）請准將兩造所有坐落台北縣新莊市○○段七五二地號建地面積二五二點七九
        平方公尺全部及地上建物即門牌台北縣新莊市○○路六十七巷四十四號建物
        全部（含一層、二層及加蓋之三層暨樓頂鐵皮屋）予以變賣，所得價金按兩
        造應有部分均各二分之一比例分配之。
  （二）被告應給付原告新臺幣（下同）二十七萬五千元，並自起訴狀繕本送達翌日
        起至變賣價金確定日止，按月給付原告二萬五千元。並陳明本項請求，原告
        願供擔保以代釋明，請准宣告假執行。
二、陳述：
  （一）原告與被告於民國八十九年三月間共同出資購買坐落台北縣新莊市○○段七
        五二地號建地面積二五二點七九平方公尺全部及地上建物即門牌台北縣新莊
        市○○路六十七巷四十四號建物全部，含一層、二層及加蓋之三層暨樓頂鐵
        皮屋（即新莊市○○段三○二建號），權利範圍各二分之一，已辦妥登記，
        該棟房屋於購得後，原告曾要求以書面訂定雙方分管，但被告拒絕，並就其
        在一樓佔用位置及三、四層予以使用，原告只得就其剩餘之部分使用，以致
        雙方就使用範圍時有爭執，且因配電設備、水電表、冷氣均共用，權義不易
        理清，原告不得已於九十年十二月二十日遷離系爭共有房屋，被告未經原告
        同意即擅自佔用一樓全部，因該建物以一樓價值最高，被告佔用一樓全部卻
        未支付分文對價與原告，顯然損及原告權益，原告雖多次要求訂立分管書面
        各自使用收益分管之房屋部分，確定使用範圍，或全部出售分取價款，被告
        均藉詞應付，至今原告仍無法使用一樓中二分之一及頂樓鐵皮屋，原告曾就
        分管條件聲請鈞院三重簡易庭調解，因其享有既得利益，又藉故拒絕，致調
        解不成立。
  （二）兩造共有之建物以一樓價值最高，被告因先佔用，雖於原告前往時會將其所
        占用位置退縮至其二分之一範圍，但其退縮部分所擺設機台等設備及人員如
        未逾界使用，其人員及搬運物品已無法進出，有照片可證，故每當爰告要求
        各使用二分之一之中間界線以明確之物品予以區隔，被告總是拖延拒絕，致
        原告吳法使用或出租，尤其一樓除店面空間外，其他冷氣、衛廚設備、整棟
        配電設備、電表、水表等僅以單一所有權設計，實難分割使用，系爭建物二
        、三、四樓樓層樓房亦因原建築為單一所有權全部使用而設計，如樓梯、電
        力設備等均為單一，起均為被告獨自佔用，如二人以上共同使用必生糾紛，
        是本件共有建物不宜以原物分配於兩造，故應以變賣共有物，以價金按兩造
        各應有部分二分之一分配較為適當，故依民法第八二四條第二項第二款規定
        ，請求判決如第一項訴之聲明。原告主張一千五百萬元為底價，係依照仲介
        公司就附近成交案例之建議，倘能售得被告所稱一千五百萬元，原告當樂意
        接受，但以一千八百萬元委請仲介公司，以目前景氣而言，顯然成交，惟被
        告既主張可售價一千八百萬元，原告願以一千七百萬元售予被告，被告如付
        原告二分之一即八百五十萬元，原告願將系爭房地二分之一所有權辦理移轉
        登記為被告單獨所有。
  （三）被告佔用一樓全部，卻未支付分文對價與原告，以系爭房屋店面之附近，一
        樓每月租金約五萬元，被告超逾其持分二分之一使用全部，每月應給付相當
        半數租金即二萬五千元與原告，其其間自原告於九十年十二月二十日搬出之
        翌日起即九十年十二月二十一日起至九十一年十二月二十日止應給付原告十
        一個月租金即二十七萬五千元，並自九十一年十二月二十一日起至變賣分配
        價金之日止，按月給付原告二萬五千元。
三、證據：提出土地登記簿謄本、建築改良物登記簿謄本、臺灣板橋地方法院九十一
          年十月十四日九十一年度重調字第九四號調解不成立證明書等影本及照片
          為證據。
乙、被告方面：
一、聲明：請求駁回原告之訴及假執行之聲請；並陳明如受不利之判決，願供擔保請
          求免為假執行。
二、陳述：
  （一）兩造各出資一千二百萬元購買系爭房地，嗣後原告心生貪念，謊稱被告未出
        資，而向鈞院民事庭訴請被告給付買賣價金八百二十萬四千二百二十元，經
        鈞院九十年度訴字第二九二號判決原告敗訴在案。原告於前案敗訴確定後，
        再向鈞院三重簡易庭聲請分管條件之調解，原告再謊稱被告未經其同意即擅
        自佔用一樓及三樓全部，並請求被告自八十九年四月起佔用一層全部使用收
        益至今，每月應給付原告二萬五千元，因原告主張之事實係虛偽，且要求在
        一樓中線以牆壁隔成二間，破壞房屋整體性，致雙方調解不能成立。
  （二）雙方購買本件房地後，約定一樓與頂樓鐵皮屋由雙方共用，二樓歸原告單獨
        使用，三樓歸被告單獨使用，且原告現仍堆積物品於頂樓，原告聲稱無法使
        用頂樓，顯為虛妄。原告於調解時，先謊稱被告自八十九年四月起佔用一樓
        全部使用收益，然於本案則改稱其於九十年十二月二十日搬出，並請自九十
        年十二月二十一日起至九十一年十二月二十一日止給付原告十一個月租金二
        十七萬五千元，及自起訴狀繕本送達翌日起至變賣價金確定時止按月給付原
        告二萬五千元，惟本件一樓原約定雙方共用，原告自九十年十二月二十日搬
        走後，被告僅使用一樓部分，並未超過二分之一，是以原告主張被告使用一
        樓全部均為謊言。依照原告所提出之照片，三個油桶為原告所堆置，屬於原
        告所有，油桶上損毀電扇為原告所有，冷氣機為兩造共有之物品，原告趁被
        告未注意而將被告電扇位置移動並拍照，角落木板為廠商臨時堆放者，就原
        告所提照片可知被告使用一樓面積約為三分之一至二分之一，一樓一半以上
        空間閒置或為原告之物品，故原告主張被告佔有一樓全部，並不實在，其請
        求被告應每月給付二萬五千元亦於法無據。經鈞院履勘結果，可知一樓部分
        被告使用範圍並無超過二分之一，原告指稱被告佔用一樓全部顯屬無稽。
  （三）被告自始即同意變賣本件房地，僅因原告主張房地售價為一千五百萬元，被
        告主張售價應為一千八百萬元，並告知附近較小之房地售價為一千八百萬元
        ，不料原告仍堅持己見，致雙方無法合意，後原告再強逼被告以六百萬元低
        價讓售持分與原告，被告當然無法同意。
三、證據：提出照片為證據。
丙、本院依聲請至台北縣新莊市○○路六十七巷四十四號房屋履勘。
    理      由
一、本件原告主張坐落台北縣新莊市○○段七五二地號土地及地放建物建號三○二號
    即門牌號碼新莊市○○路六十七巷四十四號房屋為兩造所共有之物，權利範圍應
    有部分各為二分之一等事實，為兩造所不爭執，並有土地登記簿謄本、建築改良
    物登記簿謄本在卷可參，原告此部分主張自堪信為真實。
二、按共有物之分割，依共有人協議之方法行之。分割之方法，不能協議決定者，法
    院得因任何共有人之聲請，命為左列之分配：一、以原物分配於各共有人。二、
    變賣共有物，以價金分配於各共有人。民法第八百二十四條第一項、第二項分別
    定有明文。本件系爭不動產為兩造共有之物，且兩造復未就系爭不動產訂定不得
    分割之特約，則任一共有人自得隨時請求分割，而對於本件系爭不動產之分割，
    兩造固均主張以變賣方式，再以價金分配於各共有人之方式分割，惟對於該不動
    產應賣之價值意見不一，無從與欲買受此一不動產之買主洽商，致使該不動產之
    分割無從進行，自仍屬不能協議之情形，則原告起訴請求法院裁判予以分割，自
    屬合於法律規定，應予准許。
三、系爭台北縣新莊市○○路六十七巷四十四號房屋經本院至現場履勘結果，乃獨棟
    建物，僅有一處上下樓梯，各樓層均使用該樓梯出入，除二樓另外隔間而有走道
    外，上下樓層均無獨立之出入樓梯，其構造使該房屋之使用上依樓層無法分割，
    自無從以原物分配於各共有人之方法進行分割，而上述房屋所坐落之基地即系爭
    新莊市○○段七五二地號土地，除作為此一房屋建築使用外，不能作其他用途，
    亦不宜單獨分割，則為維護該不動產之完整及經濟上價值，本院認為應以將原共
    有物予以變賣，再以賣得之價金依照各共有人之原有權利比例分配於各共有人之
    分割方法予以分割為適當，爰命為變賣共有物，並以價金分配於各共有人之分割
    方式將系爭兩造共有之不動產予以分割如主文所示。
四、原告另主張被告擅自占用一樓全部，獲有相當於每月租金二萬五千元之利益，因
    請求被告應給付自九十年十月二十日起至變賣房屋價金確定日止每月二萬五千元
    之使用代價一節，則為被告所否認，並抗辯稱被告並未逾越其權利範圍而為使用
    等語。按當事人主張有利於己之事實者，就其事實有舉證之責任，但法律別有規
    定或依其情形顯失公平者，不在此限，民事訴訟法第二百七十七條定有明文，本
    件原告固提出其自行拍攝之照片以為其主張被告有逾越一樓二分之一之事實，然
    依照其所提出之照片所示，被告所設置之機器設備及原料等物均在房屋左側二分
    之一處，而在房屋右側二分之一部分仍由原告堆置物品使用，實難證明原告上述
    主張為真實，本院至現場履勘結果，亦屬如此，有勘驗筆錄可稽，則原告上述主
    張既然不能證明其真實，自無從認定其主張為真正，尤其不能以原告自行遷出該
    處未繼續使用該原由原告使用中部分，即率爾認定被告必然接替使用之事實，則
    其原告之主張自非可採；至於原告所稱租金五萬元一節並未舉證證明，其主張將
    一樓中間隔開，卻又避而不談要經過位於房屋左側樓梯上下二樓等節，則已與此
    無關，從而，原告請求被告應給付其二十七萬五千元及自起訴狀繕本送達翌日起
    至變賣價金確定之日止，應按月給付二萬五千元部分乃為無理由，應予駁回。原
    告假執行之聲請，因此部分訴之駁回而失所附麗，應併予駁回。
五、本件事證已臻明確，兩造其餘主張及攻擊防禦方法與證據，經本院斟酌後，與本
    件判決結果已不生影響，故不一一論列，附此敘明。
六、結論：本件原告之訴為一部有理由，一部無理由，依民事訴訟法第七十九條但書
    ，判決如主文。
中      華      民      國    九十二    年      三      月     十一     日
                                臺灣板橋地方法院民事第一庭
~B法      官  許  瑞  東
右正本證明與原本無異。
如不服本判決，應於判決送達後廿日內，向本院提出上訴狀。
中      華      民      國    九十二    年      三      月     十一     日
~B法院書記官  陳  淑  芳


司法院資訊處製作；財團法人民間司法改革基金會備份。
